【裁判字號】    98,消債更,746
【裁判日期】    980724
【裁判案由】    聲請更生程序
【裁判全文】
臺灣高雄地方法院民事裁定           98年度消債更字第746號
聲  請  人  甲○○
上列當事人聲請消費者債務清理事件，本院裁定如下：
    主  文
聲請駁回。
聲請費用由聲請人負擔。
    理  由
一、聲請意旨略以：聲請人前未曾依「中華民國銀行公會會員辦
    理消費金融案件無擔保債務協商機制」請求共同協商債務清
    償方案，後於消費者債務清理條例施行後乃向最大債權金融
    機構即上海匯豐銀行請求協商而未成立，而聲請人對金融機
    構因消費借貸所負之債務計達新台幣（下同）1,356,620 元
    ，惟聲請人每月薪資所得於扣除必要生活費用後業幾無法維
    生而已不能清償債務，而聲請人所負無擔保或無優先權之債
    務總額並未逾1,200 萬元，復未經法院裁定開始清算程序或
    宣告破產，爰依法聲請更生等語。
二、按「為使負債務之消費者得依本條例所定程序清理其債務，
    以調整其與債權人及其他利害關係人之權利義務關係，保障
    債權人之公平受償，謀求消費者經濟生活之更生及社會經濟
    之健全發展，特制定本條例。」、「債務人不能清償債務或
    有不能清償之虞者，得依本條例所定更生或清算程序，清理
    其債務」，消費者債務清理條例第3 條定有明文，是消費者
    債務清理條例之立法，其中心思想乃認陷於經濟上困境之消
    費者若任其於惡性循環之債務窘境中自生自滅，其將衍生嚴
    重之社會問題，致難以維持安定之社會經濟秩序，故有予之
    分別情形依更生或清算之程序清理其債務之必要，藉以妥適
    調整其與各相關債權人等間之權利義務關係，以謀求消費者
    經濟生活之更生機會，從而健全社會經濟發展，惟私法上之
    債之關係，係以當事人間之信賴關係為基礎，為社會經濟組
    織之重要支柱，故當事人於以法律行為追求自己之利益之際
    ，亦應顧及對方之利益，並考量債權債務在社會上之作用，
    本於誠實及信用之原則，行使其債權及履行其債務，故債務
    人之消費者欲以上開條例為其所負義務之調整者，自應本於
    誠信原則之本旨，僅在其不能清償債務或有不能清償之虞而
    使其陷於經濟上之困境時始得准許之，以避免其藉此善意之
    立法而惡意圖謀減免債務，致使社會陷於道德之危險，並因
    此使信用緊縮而造成社會經濟之動盪。
三、聲請人主張其於前業向最大債權金融機構上海匯豐銀行請求
    共同協商債務清償方案，惟於97年12月22日業經該銀行通知
    協商不成立，此有聲請人提出之前置協商不成立通知書乙紙
    在卷可稽，則依前揭條文之規定及說明，其自應有不能清償
    債務或有不能清償之虞，且此情形業使其陷於經濟上之困境
    時，法院始須准之進行更生或清算。
四、聲請人固以其對金融機構因消費借貸所負之債務計達1,356,
    620 元，惟其每月薪資所得於扣除必要生活（膳食：每月7,
    000 元，交通費：每月2,000 元、保險費：每月2,100 元）
    後已不能清償債務等語為本件更生之聲請，並提出債權人清
    冊、財產及收入狀況說明書、薪資明細表、綜合所得稅各類
    所得資料清單、財產歸屬資料清單、財團法人金融聯合徵信
    中心當事人查詢個人資料回覆書、勞工保險被保險人投保資
    料表繳納保險費證明書等件為證，惟查：
  (一)聲請人主張其自82年6 月4 日至聲請本件更生時均於鈺生股
    份有限公司，月薪20,100元云云，惟此與其提出95、96年度
    綜合所得稅各類所得資料清單所載95年度所得299,792 元（
    平均月薪24,982.6元）、96年所得295,233 元（平均月薪24
    ,602.75 元），及97年度所得扣繳憑單記載收入243,608 元
    （平均月薪20,300.6元）均不相符，足見聲請人所述尚有可
    議；本院審酌聲請人自89年4 月1 日起其勞保投保薪資等級
    為20,100元（此應為聲請人之最低收入標準），及其申報之
    所得收入資料，認應以上述3 個年度之平均收入為其平均月
    薪之計算基準即23,295元【（24982.6 ＋24602.75＋20300.
    6） ÷3 ＝23295.3 】，應較符合實情。至聲請人之債權銀
    行國泰世華商業銀行雖以本院97年度司執字第81006 號強制
    執行事件取得對原告每月1/3 薪資之扣薪移轉命令，惟上開
    強制執行扣薪債權人並未較其他債權人居於優先受償之地位
    ，且聲請人被強制扣薪之薪資亦係用以清償其負債，是上開
    推算所得之全部薪資自應列為其收入計算標準之內，而不應
    僅以其遭強制扣薪後之實際所得為計算依據，附此敘明。
  (二)聲請人主張其每月需支出膳食：每月7,000 元，交通費：每
    月2,000 元、保險費：每月2,100 元，共計11,100元，惟聲
    請人並未提出全部基本生活開銷憑證，尚難遽認其主張為真
    ，何況消費者債務清理條例之立法目的，乃為期能迅速清理
    消費者之債務，保障其生存權，並兼顧債權人之利益，而達
    維持經濟秩序及安定社會之效，而非在使債務人恣意消費所
    造成之債務，轉嫁予債權人負擔。為避免債務人與債權人達
    成清償協定後，仍為鉅額消費或作奢侈性、浪費性之商品或
    服務消費，而濫用更生或清算程式以規避其應負擔之償還責
    任，法院於審查聲請人每月必要生活支出時，自應以能維持
    個人人格生存之必要費用為限。本院考量生活費用支出單據
    之收集本屬不易，且參酌聲請人居住於高雄縣，依內政部公
    告之98年度台灣省低收入戶最低生活費，每人每月9,829 元
    ，係按照政府公佈最近1 年平均每人消費支出（包含食品費
    、衣著鞋襪費、房租水電費、家居管理費、醫療保健費、交
    通通訊費、娛樂教育費及雜項支出）60％訂定，已涵括所有
    必要生活之支出，並足以維持個人人格生存所需，且聲請人
    已負鉅額債務而謂不能清償，其自須以較低之標準生活而節
    忖開銷用以償債始符誠信，自不得以無負債人員之一般生活
    標準以上而同為要求計算生活費，故認聲請人個人之每月必
    要生活費用（包含食、衣、住、行、強制性保險等）應以上
    開數額計算，始符公允，聲請人所陳上開個人必要生活費用
    11,100元尚屬過高，無足採憑。綜上，以聲請人目前每月平
    均薪資收入23,295元扣除其每月必要生活費後，每月尚有13
    ,466元之結餘，可供按月償還上開欠款，在現之銀行公會原
    同意得另為協商並不計利息之情形下，其得清償完畢之時程
    約8 年餘，參酌聲請人50歲（48年8 月生）之年齡，距離法
    定退休年齡尚有15年，且有固定收入等節以觀，以聲請人上
    開收入及支出剩餘情形，自難認聲請人有不能清償債務或不
    能清償之虞之情事。
四、綜上所述，聲請人既有穩定工作，且其收入扣除個人必要生
    活費用及扶養費支出後，並無不能清償債務或不能清償之虞
    之情事，其聲請自不符合消費者債務清理條例第3 條所定要
    件，且此要件欠缺又屬無從補正，故依上揭條文意旨，自應
    駁回其更生之聲請，爰裁定如主文。
五、依消費者債務清理條例第11條第1 項、第8 條前段、第15條
    ，民事訴訟法第95條、第78條，裁定如主文。
中    華    民    國    98    年    7     月    24    日
                        民事庭  法    官  郭宜芳
上為正本係照原本作成。
如不服本裁定，應於裁定送達後10日內，以書狀向本院提出抗告
，並繳納抗告費新臺幣1千元。
中    華    民    國    98    年    7     月    24    日
                               書  記  官  王聖源


司法院資訊處製作；財團法人民間司法改革基金會備份。
